臺灣臺南地方法院民事判決
110年度簡上字第202號
上  訴  人  郭德福      
                         居臺南市○○區○○路○段000巷0  00弄0○00號
訴訟代理人  黃厚誠律師
            莊承融律師
被上訴人    楊志強      住○○市○○區○○街000巷00弄0                           ○0號
訴訟代理人  蔡弘琳律師
            蔡進欽律師
            鍾旺良律師
上列當事人間請求遷讓房屋事件，上訴人對於中華民國110年9月
23日本院臺南簡易庭109年度南簡字第488號第一審判決提起上訴
，本院判決如下：
    主  文
原判決廢棄，發回本院臺南簡易庭。
    理  由
一、按第一審之訴訟程序有重大瑕疵者，第二審法院得廢棄原判
    決，而將該事件發回原法院，但以維持審級制度認為必要時
    為限，且得不經言詞辯論為之，民事訴訟法第451條第1項、
    第453條分別定有明文；前述規定，依同法第436條之1第3項
    規定，於簡易訴訟程序事件之第二審上訴程序準用之。次按
    不合於民事訴訟法第427條第1項、第2項之訴訟，法院適用
    簡易程序，當事人不抗辯而為本案之言詞辯論者，視為當事
    人合意適用簡易程序，此觀民事訴訟法第427條第4條之規定
    自明。準此，倘法院就不合於民事訴訟法第427條第1項、第
    2項規定且本應適用通常程序之訴訟，經當事人已表明不同
    意適用簡易程序者，法院自不得逕以簡易程序予以審結。又
    按所謂訴訟程序有重大瑕疵而有發回必要者，係指第一審違
    背訴訟程序之規定與判決內容有因果關係或因其違背致不適
    於為第二審辯論及判決之基礎者而言（最高法院85年度台上
    字第2158號、92年度台上字第423號判決意旨參照）。因此
    ，地方法院獨任法官將應適用通常訴訟程序之事件，誤為簡
    易訴訟事件，依簡易程序而為第一審判決者，當事人對之提
    起上訴，若當事人在第一審程序曾依民事訴訟法第197條第1
    項行使責問權，第二審法院即地方法院合議庭得準用同法第
    451條第1項規定，為發回之判決，民事訴訟法關於簡易程序
    部分施行後應行注意事項第4條復定有明文。
二、本件被上訴人於原審訴之聲明為：上訴人應將臺南市○○區○○
    段0000○號即門牌號碼臺南市○○區○○路○段000巷00弄0○00號
    房屋（下稱系爭房屋，坐落臺南市○○區○○段0000地號土地，
    下稱系爭土地）騰空返還與被上訴人；上訴人應自民國108
    年6月1日起至騰空返還系爭房屋之日止，按月給付原告新臺
    幣（下同）2,800元，經本院109年度南簡補字第72號裁定，
    認應以系爭房屋起訴時之交易價額即109年房屋稅繳款書，
    核定訴訟標的價額為485,000元。嗣經原審於110年2月5日囑
    託卓群不動產估價師聯合事務所鑑定系爭房屋及系爭土地之
    交易價值（見原審卷第415頁），復以109年度南簡字第488
    號裁定，重新核定本件訴訟標的價額為3,607,739元，兩造
    均未抗告，該裁定已確定，且被上訴人亦補繳裁判費，顯已
    逾500,000元，且被上訴人行使民法第767條第1項所有物返
    還請求權及請求相當於租金之不當得利，顯非屬民事訴訟法
    第427條第2項所定不問標的價額一律應適用簡易訴訟程序之
    範疇。是以，本件訴訟依其訴訟標的價額及類型，非屬應適
    用簡易訴訟程序之事件，應可認定。
三、經查：
　㈠本院109年度南簡補字第72號裁定，認應以系爭房屋109年房
    屋課稅現值作為起訴時之交易價額，核定本件訴訟標的價額
    為485,000元，故兩造於原審第一次言詞辯論期日即109年5
    月18日時，適用之程序乃為簡易程序，並無民事訴訟法第42
    7條第2項所定，法院適用簡易程序，當事人不抗辯而為本案
    之言詞辯論者，視為合意適用簡易程序規定之適用。
　㈡次查，原審於110年6月22日以109年度南簡字第488號裁定重
    新核定本件訴訟標的價額為3,607,739元，斯時本件訴訟標
    的價額既經重新核定，則其應適用之程序亦應依重新核定之
    價額定其應適用之程序。上訴人既於110年7月15日已具狀，
    聲請改用通常程序（見原審卷第451頁），其後復於原審以
    被告身分明確表示不同意繼續適用簡易程序，堪認上訴人於
    原審就訴訟程序之瑕疵已行使責問權，則原審本應改依通常
    程序方能繼續審理；惟原審並未改行通常訴訟程序，進而作
    成簡易判決，則原審之訴訟程序自具有重大之瑕疵，應可認
    定。
  ㈢原審判決理由固記載「兩造於本院誤分為簡易事件後，於109
    年5月18日第1次言詞辯論期日，均不抗辯而為本案之言詞辯
    論，視為已合意適用簡易程序」，核與本院上開認定不符，
    其認定與法尚有未合，應併予敘明。
  ㈣本院合議庭考量當事人之程序選擇權，且經上訴人以民事上
    訴理由狀具狀明確表示原審未適用通常程序，訴訟程序有重
    大瑕疵，而表示不同意適用簡易程序，有110年11月4日民事
    上訴理由狀附卷可憑（見本院卷第23頁）。且本件之訴訟標
    的價額逾150萬元，依民事訴訟法第466條第1項、第3項規定
    ，本係屬得上訴至第三審法院之案件，若適用簡易程序，依
    民事訴訟法第436條之2規定，當事人上訴至第三審法院之訴
    訟權將受限制（當事人僅得以適用法規顯有錯誤為理由，向
    最高法院提起上訴），故原審仍適用簡易程序而為簡易判決
    ，應認訴訟程序具有重大瑕疵，影響當事人之審級利益；故
    為維持審級制度，自有將本件訴訟發回原審之必要。揆諸上
    開說明，爰不經言詞辯論，逕以判決將原審判決廢棄，並發
    回由原審法院另為適法之處理。
四、依民事訴訟法第436條之1第3項、第451條第1項，判決如主
    文。
中　　華　　民　　國　　111 　年　　7 　　月　　8 　　日
                    民事第四庭  審判長法  官  張家瑛
　　　　　　　　　                    法  官  許育菱
　　　　　　　　　                    法  官  葉淑儀
本判決除以適用法規顯有錯誤為理由外，不得上訴。
如對本判決上訴，須於判決送達後20日內向本院提出上訴狀，如
已於本判決宣示後送達前提起上訴者，應於判決送達後10日內補
具上訴理由（均按他造當事人之人數附繕本），並經本院許可後
方得上訴最高法院。上訴時應提出委任律師或具有律師資格之人
之委任狀；委任有律師資格者，另應附具律師資格證書及釋明委
任人與受任人有民事訴訟法第466條之l第1項但書或第2項所定關
係之釋明文書影本，並應一併繳納上訴裁判費。
中　　華　　民　　國　　111 　年　　7 　　月　　8 　　日
                                      書記官　林幸萱